ACORDAO-COMPLETO-2386154

ACÓRDÃO 2338/2020 ATA 6/2020 - PRIMEIRA CÂMARA

VISTOS, relatados e discutidos estes autos de reformas deferidas pelo Comando do Exército,
ACORDAM os Ministros do Tribunal de Contas da União, reunidos em sessão da Primeira Câmara, diante das razões expostas pelo Relator, com fundamento no art. 71, inciso III, da Constituição Federal e nos arts. 1º, inciso V, 39, inciso II, e 45 da Lei 8.443/1992, em:
9.1. considerar prejudicado, por perda de objeto, nos termos do art. 260, § 5º, do Regimento Interno, o exame dos atos alusivos às reformas dos srs. Alcides Silva dos Santos, Álvaro Walter Xavier, Armindo Drebes, Brenno Gunther Kruse, Daniel Lomando Andrade, Darcy Pereira da Paixão, José Palacio, Sidney Cardoso Rosa e Silvino Rodrigues Munhoz;
9.2. considerar ilegal o ato de alteração de reforma do sr. Paulo Vieira da Rosa, recusando seu registro;
9.3. determinar ao Comando do Exército que, no prazo de 15 (quinze) dias, contado a partir da ciência desta deliberação, proceda ao cadastramento e à subsequente disponibilização para esta Corte do ato de alteração da pensão militar instituída pelo sr. Paulo Vieira da Rosa, editado para vincular os proventos das beneficiárias ao soldo de Segundo-Tenente;
9.4. determinar à Sefip que:
9.4.1. à luz das considerações apresentadas no voto condutor desta deliberação, tão logo cadastrado no sistema e-Pessoal o ato de alteração de pensão mencionado no item 9.3, proceda à sua imediata autuação e subsequente instrução;
9.4.2. monitore o cumprimento da medida indicada no item 9.3.

Apreciação, para fins de registro, de atos de reforma editados pelo Comando do Exército.

Primeira Câmara

Ministério da Defesa - COMANDO DO EXÉRCITO.

3. Interessados: Alcides Silva dos Santos (XXX.889.920-XX); Álvaro Walter Xavier (XXX.973.910-XX); Armindo Drebes (XXX.586.760-XX); Brenno Gunther Kruse (XXX.736.550-XX); Daniel Lomando Andrade (XXX.580.027-XX); Darcy Pereira da Paixão (XXX.910.480-XX); José Palacio (XXX.577.640-XX); Paulo Vieira da Rosa (XXX.637.550-XX); Sidney Cardoso Rosa (XXX.283.860-XX); Silvino Rodrigues Munhoz (XXX.727.800-XX).

13.1. Ministros presentes: Walton Alencar Rodrigues (Presidente), Benjamin Zymler (Relator), Bruno Dantas e Vital do Rêgo.
13.2. Ministros-Substitutos presentes: Augusto Sherman Cavalcanti e Weder de Oliveira.

ACORDAO-COMPLETO-2421024

Acórdão 4007/2021 - Primeira Câmara

BENJAMIN ZYMLER

Trata-se de concessões de reforma no âmbito do Comando do Exército.
2.	A Secretaria de Fiscalização de Pessoal (Sefip) , tendo constatado o falecimento dos militares, propõe, com a anuência do Ministério Público, que se considere prejudicado, por perda de objeto, o exame dos atos.
	É o relatório.

não há

Procurador Rodrigo Medeiros de Lima.

REFORMA. ILEGALIDADE E NEGATIVA DE REGISTRO DE UM DOS ATOS, EM FACE DA ATRIBUIÇÃO DA VANTAGEM DO ART. 110, § 1º, DA LEI 6.880/1980 - EM CARÁTER POST MORTEM - A MILITAR JÁ REFORMADO. DETERMINAÇÕES. PERDA DE OBJETO DAS DEMAIS CONCESSÕES.

REFORMA (REFO)

Secretaria de Fiscalização de Pessoal (SEFIP).

Em exame, dez reformas de militares do Comando do Exército.
2.	A Secretaria de Fiscalização de Pessoal (Sefip) propugna, com a anuência do Ministério Público, que se tenha por prejudicado o exame dos atos, ante o falecimento dos interessados.
3.	Divirjo dos pareceres no tocante à alteração da reforma do sr. Paulo Vieira da Rosa, efetuada post mortem, por encerrar irregularidade grave que repercute, presentemente, na pensão por ele instituída.
4.	A propósito, informam os autos que o militar, graduado na ativa como Terceiro-Sargento, foi reformado por incapacidade definitiva em 1991. Desde então, e até seu falecimento, em 2004, seus proventos foram calculados com base no soldo do mesmo grau hierárquico, na forma da legislação de regência (arts. 108, VI, e 111 da Lei 6.880/1980) .
5.	Nada obstante, em 2017, treze anos após a morte do sr. Paulo Vieira da Rosa, o Comando do Exército - provocado pelas filhas pensionistas do militar - editou o presente ato de alteração, com efeitos financeiros retroativos a 2011, para vincular o benefício ao soldo de Segundo-Tenente, ou seja, quatro graus hierárquicos acima daquele que o instituidor ostentava na atividade. O fundamento para tanto seria o disposto no art. 110, § 1º, da Lei 6.880/1980 (Estatuto dos Militares) , na redação dada pela Lei 7.580/1986:
"Art. 110. O militar da ativa ou da reserva remunerada, julgado incapaz definitivamente por um dos motivos constantes dos incisos I e II do art. 108, será reformado com a remuneração calculada com base no soldo correspondente ao grau hierárquico imediato ao que possuir ou que possuía na ativa, respectivamente. 
§ 1º Aplica-se o disposto neste artigo aos casos previstos nos itens III, IV e V do artigo 108, quando, verificada a incapacidade definitiva, for o militar considerado inválido, isto é, impossibilitado total e permanentemente para qualquer trabalho.
§ 2º Considera-se, para efeito deste artigo, grau hierárquico imediato:
a) o de Primeiro-Tenente, para Guarda-Marinha, Aspirante-a-Oficial e Suboficial ou Subtenente;
b) o de Segundo-Tenente, para Primeiro-Sargento, Segundo-Sargento e Terceiro-Sargento".
6.	Como se vê, a melhoria prevista no dispositivo é expressamente dirigida ao militar da ativa ou da reserva remunerada, não alcançando o militar reformado.
7.	Sobre a matéria, a jurisprudência do Superior Tribunal de Justiça (STJ) , intérprete último da lei federal, há muito se encontra pacificada, como ilustra o precedente adiante reproduzido:
"ADMINISTRATIVO. MILITAR. REFORMA. ALTERAÇÃO DE BENEFÍCIO. INCAPACIDADE SUPERVENIENTE. ART. 110, § 1º, C/C ART. 108, V, DA LEI 6.880/80. MILITARES DA ATIVA OU RESERVA REMUNERADA. RESTRIÇÃO. MILITAR JÁ REFORMADO. IMPOSSIBILIDADE. 1. A reforma do militar com a remuneração calculada com base no soldo correspondente ao grau hierárquico imediato ao que possuir ou que possuía na ativa, nos termos do art. 110, § 1º, c/c o art. 108, V, da Lei 6.880/80, restringe-se aos militares da ativa ou reserva remunerada, na exata disposição do caput do art. 110, não sendo possível a concessão de tal benesse àqueles militares já reformados. 2. Recurso especial não provido" (REsp 1.340.075/CE, Rel. Min. Castro Meira, Segunda Turma, julgado em 9/4/2013, DJe de 15/4/2013; ênfase acrescentada) .8.	Mais recentemente, por meio do Acórdão 2.225/2019, de 18/9/2019, tal entendimento também foi esposado pelo Plenário desta Corte de Contas.
9.	Assim, ilegal a alteração da reforma do militar, devendo o Comando do Exército proceder ao imediato cadastramento do respectivo ato de alteração de pensão no sistema e-Pessoal, para exame desta Corte.
10.	Quanto às demais concessões tratadas no processo, acompanho a proposição dos pareceres técnicos, tendo por prejudicado seu exame, por perda de objeto.
11.	Diante do exposto, voto no sentido de que este Colegiado adote a deliberação que ora submeto a sua apreciação.
TCU, Sala das Sessões Ministro Luciano Brandão Alves de Souza, em 10 de março de 2020.
BENJAMIN ZYMLER 
Relator